【裁判字號】    90,上易,1828
【裁判日期】    901113
【裁判案由】    侵占
【裁判全文】
臺灣高等法院高雄分院刑事判決                    九十年度上易字第一八二八號
    上  訴  人  台灣高雄地方法院檢察署檢察官
    被      告  乙○○
右上訴人因被告侵占案件，不服臺灣高雄地方法院九十年度易字第一八二四號中華民
國九十年八月十三日第一審判決（起訴案號：臺灣高雄地方法院檢察署八十九年度偵
續字第三四四號），提起上訴，本院判決如左：
      主  文
原判決撤銷。
乙○○意圖為自己不法之所有，而侵占自己持有他人之物，處拘役貳拾日，如易科罰
金以參佰元折算壹日。
      事  實
一、乙○○於民國八十八年六月二十八日，至高雄市○○區○○路一四六巷廿號向甲
    ○○所經營之立陽汽車租賃公司，承租車牌號碼ＹＮ－四八六號之營業小客車一
    部，雙方約定：租金一天新台幣（下同）五百五十元，一星期繳交租金乙次，承
    租期間須負責車輛保養。詎乙○○於取得上開車輛，並於八十八年九月二十日繳
    交一個月租金後，因受台灣高雄地方法院八十八年度偵字第一二九五號為不起
    訴處分之影響（案情略為：乙○○於民國八十七年十一月二十五日，以同前之方
    法，在高雄縣鳳山市○○路二三九巷一號向大眾計程車行承租車號ＺＣ－一六一
    三號營業小客車乙部，其後因未繳租金，亦未將所租車輛返還，經以侵占罪嫌不
    足為不起訴處分），除拒不繳納租金及返還車輛外，更拒繳違規紅單及因車禍所
    支出之修理費用，於民國八十八年十一月二十五日收受甲○○所寄送之終止租賃
    契約及請求返還該租賃汽車之存證信函後，仍拒不返還，且變更持有意思為所有
    ，而意圖為自己不法之所有，將該車輛侵占入己，直至該車損壞不堪使用，丟棄
    於高雄市小港區小港派出所附近，幾經甲○○催討無著後，始知上情。
二、案經甲○○訴由台灣高雄地方法院檢察署檢察官偵查起訴。
      理  由
一、訊之被告乙○○固坦承於右揭時地，向告訴人甲○○承租右開車輛，且部份租金
    未付及未將系爭車輛返還乙情不諱，惟矢口否認有何詐欺、侵占犯行，辯稱：因
    沒錢，付不起租金，不好意思去還告訴人云云。然查：右揭事實，業据告訴人甲
    ○○指訴綦詳，又被告乙○○承租上開車輛，其有營業收入，有被告乙○○所有
    記載營業收入之筆記本在卷可憑，而告訴人甲○○曾以存證信函通知被告乙○○
    終止租約，有該存證信函乙份在卷可查。衡之常情，苟被告乙○○如因一時困難
    ，其可與告訴人甲○○連絡，先將所租車輛交還，乃被告乙○○不為此圖，紅單
    不繳，租金不付，車損不修，迨至不能使用之地步，將該車輛棄置路旁，亦不願
    通知告訴人將車輛取回，殆八十九年七月五日被告乙○○開完偵查庭後，檢察官
    請刑事警察陪同告訴人取車，告訴人甲○○始得以將車取回，足認該車輛並無一
    時不能返還之情形，甚且在偵查、原審及本院審理中亦口口聲聲說欲與告訴人甲
    ○○和解，惟步出法庭後，又不與聞問，顯見被告乙○○自始均無返還之意。按
    所謂侵占，是行為人外表上足以顯示其將持有物據為己有的行為，必須客觀上足
    以顯示出行為人不法所有意思之實現，亦即行為人所為之行為，必須足以讓第三
    人得以認識，行為人有意使有權限者對於某物或某物所附著之價值形成持續的分
    離，即所謂「易持有為所有」，並不一定要發生實際的權利變動。故實務上常見
    的侵占案例，如出售、抵押設定、贈與、互易、騙稱遺失、攜帶受託物潛逃、隱
    若、消費等，僅為實務上常發生之侵占情形，並非指侵占罪之成立須限於處分持
    有他人之物，始足構成。本件被告乙○○長期不與車主聯絡，也不繳納租金，其
    顯已萌易持有為所有之不法所有意圖，其所辯係卸責之詞，不足採信，其犯行已
    堪認定。
二、核被告乙○○所為，係犯刑法第三百三十五條第一項之侵占罪。
三、原審不察，遽諭知無罪，尚有未洽，檢察官上訴指摘原判決不當，為有理由，自
    應予撤銷改判，審酌被告乙○○犯罪之動機因受台灣高雄地方法院八十八年度偵
    字第一二九五號為不起訴處分之鼓舞，犯後又一再騙稱欲與告訴人和解，卻於
    開庭後避不見面，並否認犯罪，其犯罪手段，惟仍由警員陪同告訴人取回車輛，
    告訴人始得減輕損失等一切情狀，量處拘役二十日。又被告乙○○行為後，刑法
    第四十一條易科罰金之條件已有修正，放寬為最重本刑為五年以下有期徒刑之罪
    ，經判處六月以下有期徒刑，因身體、教育、職業、家庭之關係，或其他事由，
    執行顯有困難者，得予易科罰金，並經總統於九十年一月十日公布，依刑法第二
    條第一項前段，本件自應用新法，並諭知如易科罰金以三百元折算一日。
據上論斷，應依刑事訴訟法第三百六十九條第一項前段、第三百六十四條、第二百九
十九條第一項前段、刑法第三百三十五條第一項、第二條第一項前段、第四十一條、
罰金罰鍰提高標準條例第一條前段、第二條，判決如主文。
本案經檢察官鄭文貴到庭執行職務。
中    華    民    國      九十      年      十一      月     十三   日
                              臺灣高等法院高雄分院刑事第八庭
                                  審判長法官  郭雅美
                                        法官  洪兆隆
                                        法官  張盛喜
右正本證明與原本無異。
不得上訴。
                                      書記官  魏文常
中    華    民    國      九十      年      十一      月    十六    日
附錄：本判決論罪科刑法條：
刑法第三百三十五條第一項：
意圖為自己或第三人不法之所有，而侵占自己持有他人之物者，處五年以下有期徒刑
、拘役、或科或併科一千元以下罰金。
                                                                  Ｊ


司法院資訊處製作；財團法人民間司法改革基金會備份。
